【裁判字號】    91,上易,1796
【裁判日期】    920527
【裁判案由】    詐欺
【裁判全文】
臺灣高等法院刑事判決                          九十一年度上易字第一七九六號
    上  訴  人
    即  被  告    乙○○
    選任辯護人    徐揆智律師
                  陳怡如律師
右上訴人即被告因詐欺案件，不服臺灣桃園地方法院八十九年度易字第六四號，中華
民國九十一年三月二十九日第一審判決（起訴案號：臺灣桃園地方法院檢察署八十六
年度偵字第一四三九０號），提起上訴，本院判決如左：
    主  文
原判決撤銷。
乙○○無罪。
    理  由
一、公訴意旨以：乙○○明知桃園縣復興鄉○○段第一一五六號、第一一五七號部分
    土地（如土地複丈成果圖所標示Ａ、Ｂ、Ｃ部分），係丙○○向桃園縣復興鄉公
    所承租，於民國（下同）六十七年三月二十日已由丙○○之母甲○○轉租予己○○占有，由己○○占有管理收益，種植水蜜桃等農作物，竟意圖為自己不法之所
    有，於八十六年三月間，在桃園縣復興鄉○○路一四二號辛○○代書事務所，向
    戊○○佯稱該土地為其承租占有使用中，將該地連同己○○種植之水蜜桃、櫻花
    苖，作價新臺幣（下同）二百萬元，轉讓予不知情之戊○○。戊○○即於八十六
    年九月二十六日前數日，由友人丁○○具名向桃園縣復興鄉公所承租該地，並自
    八十六年九月二十六日起，將己○○種植之上開農作物剷除，雇用不知情之張木
    雲（另為不起訴處分）施作水泥駁坎工程。經己○○於八十六年十月一日發覺，
    報警查獲。因認被告乙○○涉有刑法第三百三十九條第一項之詐欺取財罪嫌。
二、按犯罪事實應依證據認定之，無證據不得推定其犯罪事實；又不能證明被告犯罪
    者，應諭知無罪之判決，刑事訴訟法第一百五十四條及第三百零一條第一項，分
    別定有明文。而認定不利於被告之事實，須依積極證據，苟積極證據不足為不利
    於被告事實之認定時，即應為有利於被告之認定，更不必有何有利之證據（最高
    法院三十年上字第八一六號判例意旨參照）。又告訴人之指訴，係以使被告受刑
    事訴追為目的，是以告訴人之指訴為證據方法，除其指訴須無瑕疵，且應有查與
    事實相符之佐證，始得資為判決之基礎。至刑法第三百三十九條第一項詐欺取財
    罪之成立，乃行為人意圖為自己或第三人不法所有，以詐術使人將本人或第三人
    之物交付為要件。所謂以詐術使人交付，必須被詐欺人因其詐術而陷於錯誤，若
    其所用方法，不能認為詐術，亦不致使人陷於錯誤，即不構成該罪，亦迭經最高
    法院著有判例可資參照。本件公訴人認被涉嫌詐欺，係以告訴人己○○之指訴，
    核與證人戊○○所證述之情節相符，並有土地複丈成果圖、現場照片及土地租約
    等附卷，資為論據。惟經訊據被告乙○○，則堅決否認有何詐欺之犯行，辯稱：
    其於八十一年間，自丙○○處合法受讓取得桃園縣復興鄉○○段第一一五六號、
    第一一五七號及第一一五八號等地號土地之承租權，以田旺渡假農場股份有限公
    司之名義經營渡假農場，再於八十六年十月六日，將該三筆土地之承租權轉讓予
    戊○○所指定之丁○○，經丁○○向復興鄉公所申請山胞保留地土地權利審查委
    員會審查通過，至告訴人己○○與甲○○、倪阿華等所私擅訂立之讓渡書，既未
    經政府幾關之認可，亦未經合法審查通過等語。
三、經查：
（一）本院經向桃園縣復興鄉公所調取桃園縣復興鄉○○段第一一五六號及第一一五
      七號等土地之承租權轉讓資料，其中「復興鄉山胞保留地租（使）用變更登記
      聲請案件土地權利委員會審查清冊」，明載田旺渡假農場股份有限公司八十二
      年二月一日申請租用包含上開二筆土地之共十五筆地號土地，原登記人為丙○○等人，鄉公所審查意見以：「一、符合區分用途及山胞保留地開發管理辦法
      第二十三條規定。二、擬同意租用」；另丁○○於八十六年十月六日向復興鄉
      公所申請山胞保留地土地權利審查委員會審查時，申請書上亦填載「原使用人
      ：田旺渡假農場乙○○」，並經審查委員會審查通過；且證人即為戊○○與被
      告辦理上開土地承租權轉讓事宜之代書辛○○於偵查中亦結證稱「該地原由乙○○的田旺渡假農場向鄉公所承租，該農場拋棄承租，由丁○○向鄉公所承租
      」等語（八十六年三月十二日訊問筆錄，偵查卷第六六頁及反面），已堪徵被
      告所辯上開土地之承租權乃其自丙○○處所受讓一節非虛；另證人戊○○於原
      審調查時復結證稱被告已將土地交其管業無訛（原審八十九年十二月一日訊問
      筆錄）。被告收取戊○○支付之二百萬元，將上開土地交由戊○○雇工整地，
      自未可認係對戊○○施用詐術，致戊○○陷於錯誤而為財物之交付。
（二）證人丙○○及甲○○二人於本院調查時，雖先後到庭證稱告訴人就上開土地有
      承租權，惟彼二人均稱該承租權之轉讓並未向鄉公所申辦（本院九十一年十二
      月二十日及九十二年一月十日訊問筆錄），告訴人於偵查中亦自陳「因我始終
      未取得原住民身分，所以一直未曾向鄉公所辦理該地承租之手續」（八十六年
      三月十二日訊問筆錄，偵查卷第六七頁），尤未可僅援告訴人之指訴，即認被
      告涉嫌詐欺。
（三）綜上所述，本件純屬被告與告訴人己○○、證人戊○○間就上開土地承租權轉
      讓所衍生債務履行與否之民事糾葛，與詐欺罪之構成要件尚屬有間，難遽以該
      罪相繩。又本件事證已臻明確，並無俟證人辛○○及庚○○到庭再予審結之必
      要，附此敘明。
四、此外，本院復查無其他積極證據足認被告有公訴意旨所指之詐欺取財犯行，揆諸
    前揭規定及判例意旨，自應為被告無罪之諭知。原審不查，遽為被告有罪之判決
    ，顯有違誤。被告提起上訴指摘及此，為有理由，應由本院將原判決予以撤銷，
    改為被告無罪之諭知。
據上論斷，應依刑事訴訟法第三百六十九條第一項前段、第三百六十四條、第三百零
一條第一項前段，判決如主文。
本案經檢察官李良忠到庭執行職務
中    華    民    國      九十二      年        五      月    二十七    日
                              臺灣高等法院刑事第六庭
                                  審判長法  官  陳  春  秋
                                        法  官  洪  英  花
                                        法  官  王  麗  莉
右正本證明與原本無異。
不得上訴。
                                        書記官  蘇  秋  
中    華    民    國      九十二      年        五      月    二十七    日


司法院資訊處製作；財團法人民間司法改革基金會備份。
